臺灣高雄地方法院民事判決　　　　　　　 94年度訴字第443號
原　　　告　中華郵政股份有限公司雲林郵局
法定代理人　方文楨
訴訟代理人　李育任律師
　　　　　　蔡錫欽律師
上　一　人
複 代理 人　許龍升律師
被　　　告　丁○○
　　　　　　丙○○
共　　　同　紀錦隆律師
訴訟代理人　郭寶蓮律師
上當事人間請求撤銷贈與等事件，經本院於民國94年11月2 日言
詞辯論終結，判決如下：
    主  文
原告之訴駁回。
訴訟費用由原告負擔。
    事實及理由
一、原告主張：被告丁○○因殺害訴外人廖中偉之損害賠償事件
    ，前於民國91年12月26日與訴外人廖武男、李鳳珠、余瑰冠
    、廖子豪、廖玉蓁等5 人（下稱原債權人）以新台幣（下同
    ）570 萬元成立調解（下稱系爭債權），惟丁○○僅分別支
    付250 萬元、68萬元及12萬元，餘欠240 萬元未付，原債權
    人乃聲請台灣雲林地方法院（下稱雲林地院）對丁○○之薪
    資扣押，並取得28萬元，而丁○○為規避扣薪命令，申請退
    休，原債權人再聲請雲林地院對丁○○在原告所轄虎尾郵局
    （下稱虎尾郵局）之存款債權發收取命令，准許原債權人各
    得收取38萬7,248 元（合計193 萬6,240 元），詎虎尾郵局
    誤認原債權人僅能收取38萬7,248 元，遂將其餘存款解除扣
    押，旋遭丁○○提領一空，致原債權人尚有154 萬2,970 元
    債權額無法獲償，原告乃於93年9 月24日賠償原債權人所受
    損害，並受讓取得該債權。嗣原告取得對丁○○之確定支付
    命令，為查封其財產，於93年12月16日始悉丁○○已於92年
    1 月14日將附表所示之土地（下稱系爭土地）無償贈與其妹
    即被告丙○○，並於同年2 月17日辦妥所有權移轉登記，而
    丁○○除系爭土地外，其餘不動產均設定高額抵押權，已不
    足清償各該抵押債權額，且其於系爭權債成立時，尚未退休
    ，退休金自不得計入其資產，故該無償行為已令其陷於無資
    力情狀，原告自93年12月16日知悉起至提起本訴，未罹1年
    之除斥期間。綜上所述，被告間之無償行為，有害及系爭債
    權，爰依民法第244 條第1 項、第4 項前段規定，提起本訴
    。並聲明：(1)被告丁○○、丙○○間92年1 月14日就如附表
    所示二筆土地所為之贈與債權行為及物權行為均應予撤銷。
    (2)被告丙○○應將如附表所示二筆土地於92年2 月17日經高
    雄縣美濃地政事務所以92美登字第006130號收件，92 年1月
    14日以贈與原因所為之所有權移轉登記予以塗銷。
二、被告則以：原債權人於事發後，即已假扣押系爭土地，丁○○乃與原債權人協議，由丙○○以250 萬元買受系爭土地，
    並以該價金充作調解賠償金之首期款，經原債權人同意，三
    方並於91年10月11日簽立「承諾切結書」，原債權人且於取
    得上述250 萬元後，撤銷系爭土地之查封，嗣被告二人委託
    代書辦理所有權移轉登記，代書為節稅起見，始以贈與為登
    記原因，惟此並不影響被告二人間實質上之買賣關係；又丁○○尚有其他財產，且可請領退休金，並未因此陷於無資力
    ，而未有害及系爭債權，不符民法第244 條規定之要件，是
    該移轉行為自屬合法；再原告係承受原債權人之債權，故應
    以91年11月1 日上開承諾切結書簽立時，為知悉本件侵害債
    權行為之時點，原告迨至94年3 月2 日始提起本訴，已罹除
    斥期間等語，資為抗辯。並聲明：原告之訴駁回。
三、兩造不爭執之事項：
(一)、原債權人於事發後聲請假扣押系爭土地，經本院囑託高雄縣
    美濃地政事務所於91年1 月10日為查封登記，嗣原債權人撤
    回假扣押執行程序，本院乃囑託該地政事務所於92年1 月24
    日塗銷查封登記。
(二)、被告丁○○、丙○○與原債權人之一李鳳珠委任之甲○○於
    91年11月10日簽立承諾切結書，嗣丙○○於91年12月25日匯
    款250 萬元予丁○○之妻王素霞，王素霞再將該250 萬轉匯
    至原債權人之一余瑰冠之帳戶，以支付調解債務。
(三)、原告於93年9 月24日承受原債權人對被告丁○○之債權
    1,542,970 元，並經雲林地院核發93年度促字第13387 號支
    付命令確定。
(四)、系爭土地移轉登記予丙○○時，丙○○並未繳納任何稅費。
四、兩造爭執之事項：
(一)、原告主張撤銷系爭贈與行為及所有權移轉行為，是否已罹於1
    年之除斥期間？
(二)、被告間移轉所有權原因關係究係贈與行為或買賣行為？
(三)、被告間之移轉所有權行為，是否有害及系爭債權？
五、本院得心證之理由：
(一)、原告主張撤銷系爭贈與行為及所有權移轉行為，是否已罹於1
    年之除斥期間？
１、按債務人所為之無償行為，有害及債權者，債權人得聲請法
    院撤銷之；前條撤銷權，自債權人知有撤銷原因時起，1年間
    不行使，或自行為時起，經過10年而消滅，民法第244 條第
    項、第245條分別定有明文。
２、原告主張其於93年12 月16 日向美濃地政事務所調取系爭土
    地登記謄本時，始知悉被告丁○○將系爭土地贈與被告丙○○，業據提出系爭土地登記謄本為證（見本院卷1 第30、32
    頁），經核閱其上所載之列印時間為94年1 月5 日，與原告
    所述前揭時點切近，堪認原告主張其於93年12月16日始知悉
    被告間之詐害債權行為，應可採信。至被告雖抗辯原告係受
    讓系爭債權，應以原債權人於91年11月10日簽立承諾切結書
    時為其知悉之時點，惟查，系爭土地所有權係於92年2 月17
    日始移轉登記予丙○○，而該原因發生日期則為同年1 月14
    日，有土地登記謄本在卷可稽，是原債權人授權甲○○與被
    告二人於91年11月10日簽立承諾切結書（見本院卷1 第45
    頁）時，系爭土地之所有權尚未移轉，原債權人本無法知曉
    該情，自無從以該日作為原告知悉撤銷原因之時點。據上，
    堪認原告於93年12月16日方知悉系爭土地所有權移轉之情，
    則其於94年3 月2 日具狀向本院提起本訴，有原告民事起訴
    狀上之本院收文章戳在卷可佐（見本院卷(一)第3 頁），即未
    逾1 年之除斥期間。
(二)、被告間移轉所有權之原因關係究係贈與行為或買賣行為？
１、經查，系爭土地於92年2 月17日以贈與為登記原因移轉所有
    權登記予丙○○名下乙節，固據原告提出前揭土地登記謄本
    為憑。惟被告與甲○○簽立上開承諾切書前，原債權人李鳳
    珠即與被告達成共識，由丁○○將系爭土地出售予丙○○，
    丙○○始願開立本票及支付賠償金，丙○○為丁○○支付賠
    償金後，為使丙○○得以辦理系爭土地所有權移轉登記，乃
    由原債權人中之余瑰冠出具切結書，承諾塗銷系爭土地之查
    封登記等情，業據李鳳珠於本院證述明確（見本院卷1 第
    79、80頁），並有切結書1 紙在卷可稽（見本院卷1 第47頁
    ）；且系爭土地之查封登記，嗣已於92年1 月24日塗銷，亦
    為兩造所不爭執。準此，以丙○○並非當事人，卻願出面參
    與協調，甚且簽立上開承諾切結書；復觀諸該承諾切結書上
    所載：「丁○○之親戚丙○○，願意以附表所示之土地為標
    的，負責處理現金賠償家屬代表」等詞，足認丙○○確係以
    代丁○○給付賠償金250 萬元為對價，而向丁○○購買系爭
    土地，被告間移轉所有權之行為係屬有償之買賣行為甚明。
２、至系爭土地登記謄本固登記被告間之移轉原因為贈與，惟按
    不動產物權之設定，依民法第758 條，固須以登記為要件，
    然土地登記簿所載之內容，基於各種情事（如當事人間法律
    行為事後發現有無效或經撤銷、登記表格填載錯誤，或地政
    機關誤載等狀況），非盡能與事實相符，若土地登記簿所載
    內容卻與事實有所出入，當事人非不能以民事訴訟之方式確
    認應有之權利狀態，甚至進而請求塗銷、變更原登載之內容
    ，僅於第三人因信賴土地登記簿所載而善意取得權利時，基
    於土地登記之公信原則，縱其登記原因無效或經撤銷，第三
    人因信賴登記而取得之權利仍不受影響而已，並非謂當事人
    間之權利義務關係僅能依土地登記簿所載文義為唯一之憑據
    。而查，被告丙○○並未因系爭土地移轉所有權繳納任何稅
    費，為兩造所不爭執；而證人即辦理本件移轉登記之代書乙○○到庭證稱：被告並未告知移轉原因，亦未提出支付價金
    證明，伊看被告二人係兄妹，為求符合農業發展條例規定免
    徵土地增值稅，故逕以贈與為登記原因等語（見本院卷1第
    115 頁），以乙○○身為代書，與被告間均無任何利害關係
    ，且經依法具結，應不致甘冒偽證罪之風險而為對有利被告
    之證詞，故其所言應屬可信。基上，堪認系爭土地辦理所有
    權移轉登記時以贈與為其原因，係受任代書基於節稅考量而
    為之處理，且本件亦不涉及善意保護之情事，無所謂土地登
    記公信力之問題，被告二人間就系爭土地確有買賣關係存在
    ，並不受上開登記原因之影響。
(三)、被告間之移轉所有權行為，是否有害及系爭債權？
１、按債務人所為之無償行為，有害及債權者，債權人得聲請法
    院撤銷之，民法第244 條第1 項定有明文。所謂有害於債權
    ，係指債務人所為之有償或無償行為，致其責任財產減少，
    使債權不能或難於獲得清償之狀態，亦即消極財產之總額超
    過積極財產之總額而言，故除給付特定物之債外，應以債務
    人陷於無資力而不能清償為要件。
２、查，系爭土地之面積、權利範圍如附表編號1 、2 所示，其
    於94年1 月之公告現值均為每平方公尺1,400 元，故以公告
    現值計算系爭土地之總價合計為3,091,200 元【計算式：（
    1,400x2436 x1436/2436）+（1,400x772）=3,091,200 】，
    而我國房地產近二年始有逐步自谷底回升之跡象，則系爭土
    地於93年初移轉時，其價值當尚未回復達於上述以94年1 月
    公告現值計算之價格，是被告二人以250 萬元為系爭土地之
    買賣對價，尚屬相當，則丁○○以該金額出售系爭土地，僅
    係變更其財產存在之狀態而已，尚難認其總資產有所減損。
    況且，丁○○以出售系爭土地所得價金，直接由丙○○支付
    原債權人，乃以土地變價方式清償系爭債務，係對原債權人
    有利，難認有害及於系爭債權。綜合上情，丁○○所為之有
    償移轉系爭土地行為，並無損害原告受讓之系爭債權。
六、綜上所述，原告起訴主張撤銷系爭土地所有權之債權行為及
    物權行為雖未罹於除斥期間，惟被告間之移轉所有權行為屬
    有償之買賣關係，且未有害及系爭債權。從而，原告依民法
    第244 條第1 項、第4 項規定請求撤銷被告二人間就系爭土
    地所有權移轉之債權及物權行為，並塗銷所有權移轉登記，
    洵屬無據，應予駁回。
七、本件事證已臻明確，兩造其餘攻擊防禦方法，核與判決結果
    不生影響，爰不逐一論述，併此敘明。
八、據上論結，原告之訴為無理由，依民事訴訟法第78條，判決
    如主文。
中　　華　　民　　國　　94　　年　　11　　月　　16　　日
                  民事第一庭 審判長法　官　甯  馨
                                   法  官  劉傑民
                                   法  官  曾鴻文
正本係照原本作成。
如不服本判決，應於送達後20日內，向本院提出上訴狀並表明上
訴理由，如於本判決宣示後送達前提起上訴者，應於判決送達後
10日內補提上訴理由書（須附繕本）。
中　　華　　民　　國　　94　　年　　11　　月　　17　　日
                                   書記官  王敏東
附表：
┌──┬─────────────┬──┬─────┬──────┬──────┐
│編號│  土     地     坐     落 │地目│面積（㎡）│ 權 利 範 圍│  記 日 期  │
├──┼─────────────┼──┼─────┼──────┼──────┤
│ 1  │高雄縣美濃鎮○○段0857地號│田  │2,436     │1436/2436   │92年2月17日 │
├──┼─────────────┼──┼─────┼──────┼──────┤
│ 2  │高雄縣美濃鎮○○段0996地號│田  │772       │全部        │同上        │
└──┴─────────────┴──┴─────┴──────┴──────┘
